【裁判字號】    96,交聲,1275
【裁判日期】    970417
【裁判案由】    聲明異議
【裁判全文】
臺灣高雄地方法院交通事件裁定
原處分機關  高雄市政府交通局
異  議  人  億裕通運有限公司
                    營利事業統.
法定代理人  甲○○
上列異議人即受處分人對於高雄市政府交通局交通事件裁決中心
民國96年11月26日所為如附表所示處分（原處分字號均詳如附表
所示），聲明異議，本院裁定如下
    主  文
原處分（原處分字號均詳如附表所示）均撤銷。
億裕通運有限公司不罰。
    理  由
一、本件原處分機關高雄市政府交通局係以：異議人即受處分人
    億裕通運有限公司（下稱億裕公司）所有之車號728-HA號營
    業貨運曳引車，先後於如附表所示時間，行經中山高速公路
    如附表所示各收費站之電子收費車道收費區時，因未儲值高
    速公路電子收費卡晶片卡片，致其車上所裝設作為扣款工具
    之E 通機扣款失敗，嗣經承攬是項電子收費業務之遠通電收
    股份有限公司（下稱遠通公司）製發補繳通行費通知單，通
    知異議人補繳各筆費用，惟異議人收受通知後，屆期仍未補
    繳費用，遠通公司乃將本件移送交通部臺灣區○道○○○路
    局交由國道公路警察局，以汽車行駛於應繳費之公路不依規
    定繳費為由，依違反道路交通管理處罰條例第27條第1 項之
    規定製單舉發，嗣受處分人提出申訴，經原處分機關函請舉
    發單位調查結果，仍認受處分人確有前開違規行為，原處分
    機關乃依上開條文、違反道路交通管理事件統一裁罰基準及
    處理細則（下稱處理細則）第43條、第44條及第67條等規定
    ，於96年11月26日以如附表所示之各裁決書，分別裁處異議
    人罰鍰新臺幣 (下同)3,000 元 。
二、聲明異議意旨略以：上開車輛係異議人名下之靠行車輛，實
    際車主、使用人均係乙○○。因乙○○申辦E 通機之際，並
    未徵獲異議人同意，自難苛令異議人就該E 通機之使用及相
    關衍生費用同負責任。又異議人於收受各該補費通知後，均
    立即通知實際駕駛人乙○○儘速繳費，乙○○也均明確回覆
    將依限繳費，自已善盡應負責任。況異議人於96年9 月間收
    受內政部警政署國道公路警察局之舉發通知單，而知悉乙○
    ○未依限繳費後，且旋於同年10月5 日前往遠通公司查詢欠
    費情況，並全數予以代繳相關欠費，又於96年10月6 日前數
    日前往監理機關陳述意見，但監理機關人員表示無權更改，
    異議人後來才知道應向原舉發機關陳述意見，故異議人又於
    96年10月6 日將本件違規行為之陳述書寄至交通部臺灣區○
    道○○○路局岡山收費站，載明實際駕駛人乙○○之年籍資
    料；再於96年10月9 日提出補充陳述書，陳述上開車輛係乙
    ○○靠行。則異議人已於應到案日期前，向原處分機關陳述
    實際駕駛人為乙○○，原處分機關疏未慮及上開各情，堅對
    異議人施以裁罰，顯有違誤，爰依法聲明異議等語。
三、按汽車行駛於應繳費之公路、橋樑、隧道或輪渡，不依規定
    繳費者，處汽車所有人或駕駛人新臺幣3,000 元以上6,000
    元以下罰鍰，並追繳欠費，道路交通管理處罰條例第27條第
    1 項定有明文。次按高速公路電子收費票證之可用金額不足
    抵扣應繳通行費時將不予扣款，營運單位將依不照章繳費之
    規定處理；依公路通行費徵收管理辦法第15條，用路人不依
    規定繳費者，營運單位應依用路人不同之欠費行為，依本局
    查明之車籍資料，製發「補繳通行費及作業處理費通知單」
    ，追繳通行費並加收作業處理費用；除第16點外，用路人可
    自行於規定期限內至指定地點繳納通行費及「欠費自動補繳
    作業處理費」，因系統因素致無法完成扣款交易者，不另收
    「欠費自動補繳作業處理費」。逾規定期限未繳納者，由本
    局查明車主資料後，交營運單位寄發「補繳通行費及作業處
    理費通知單」通知補繳通行費及「欠費通知補繳作業處理費
    」，因系統因素致無法完成扣款交易者，不另收「欠費通知
    補繳作業處理費」。用路人應於通知單所列之繳費期限內完
    成補繳程序，逾期未繳納則移送相關警察單位依法處理。交
    通部臺灣區○道○○○路電子收費申裝及欠費追繳作業注意
    事項第10點、第13點第1 項、第17點亦有明文。
四、本件之爭點厥為：1.異議人是否於法定應到案期限內向原舉
    發機關告知本件違規事實應歸責之人；2.本件違規事實是否
    僅可歸責於實際駕駛人，異議人對此是否仍應負責而不能主
    張轉罰。爰分敘如下：
  (一)查異議人名下車牌號碼728-HA號營業貨運曳引車，係駕駛人
    乙○○靠行登記於異議人名下，且由駕駛人乙○○駕駛，於
    附表所示之時間、地點，行駛於應繳費之公路不依規定繳費
    （該車輛申辦遠通電收公司電子收費服務，因車上裝設之「
    車內設備單元（即俗稱之遠通E 通機）」未儲值足夠金額，
    行經ETC 電子收費車道，致無法完成扣款），經承攬是項電
    子收費業務之遠通電收股份有限公司製發「補繳通行費及作
    業處理費通知單」份，限異議人於96年6 月10日前補繳，異
    議人屆期仍未依限補繳上開費用，而經移送由國道公路警察
    局逕行舉發之事實，有內政部警政署國道公路警察局舉發違
    法道路交通管理事件通知單10紙，及異議人提出汽車貨運業
    接受自備車輛靠行服務契約書、乙○○戶籍謄本、駕駛執照
    、行車執照、汽（機）車各項異動登記書、汽（機）車過戶
    登記等件在卷可證（見本院96年度交聲字第1235號卷第36至
    45頁），並經證人乙○○到庭證述屬實（本院96年度交聲字
    第1275號卷第91、92頁），此外，復為異議人所不爭執。是
    該上開車輛之駕駛人乙○○有違反道路交通管理處罰條例第
    27 條 第1 項規定之違規事實一節，至為明確。
  (二)按道路交通管理處罰條例之處罰，受舉發違反道路交通管理
    事件之受處罰人，認為受舉發之違規行為應歸責他人者，應
    於舉發違反道路交通管理事件通知單應到案日期前，檢附相
    關證據及足資辨識、通知應歸責人之證明文件，向處罰機關
    告知應歸責人，處罰機關應即另行通知應歸責人到案依法處
    理。逾期未依規定辦理者，仍依本條例各該違反條款規定處
    罰，道路交通管理處罰條例第85條第1 項、違反道路交通管
    理事件統一裁罰基準及處理細則第36條規定甚詳。經查：
    1.本件異議人於96年10月6 日應到案日期前，曾就本件違規
      行為，向高雄市政府交通局裁決中心南區分中心陳述意見
      ，並提出駕駛人乙○○之駕駛執照，此經異議人公司經理
      呂炳昆於本院及臺灣高等法院調查時分別到庭供述稱：異
      議人因陸續接獲「補繳通行費及作業處理費通知單」多達
      700 多張，乃聯絡駕駛人乙○○應依限補繳，嗣又接到國
      道公路警察局（簡稱公路警察局）製發之舉發單（俗稱紅
      單）共197 張（公路警察局實際上已發出裁決書201 張)
      ，異議人公司人員於舉發書所載96年10月6 日到案日期前
      數日，曾經前往高雄巿政府交通局陳述實際駕駛人為乙○
      ○，及出示乙○○之相關資料，惟高雄巿政府交通局未同
      意將違規處罰轉嫁於乙○○，經異議人於96年10月5 日聯
      絡到乙○○，證實乙○○並未依限補繳通行費及作業費後
      ，深恐被罰，不知如何因應，乃由異議人將700 多張通行
      費及作業處理費全數向遠通公司繳清等語綦詳；證人即高
      雄巿政府交通局股長李文寬亦於臺灣高等法院高雄分院調
      查時到庭證稱：異議人確實有於應到案日期前，到高雄巿
      政府交通局陳述實際違規人為乙○○，並提出相關證明文
      件，只因製發紅單裁罰係以違規人接獲補繳費通知單而未
      依限補繳前提，茲乙○○並未接獲補繳通知單，如因異議
      人之陳述及提出證明文件，即直接通知乙○○到案接受裁
      罰，亦有失公平，基於這點考量，交通局才未同意將裁罰
      責任轉移給乙○○，異議人確有於應到案日期前向交通局
      陳述實際駕駛人為乙○○，並提出相關證明文件等語屬實
      （見96年度交聲字第1275號案卷第99、100頁）。
    2.由上揭呂炳昆及證人李文寬之供述，足認異議人於上揭應
      到案日期前，已向原處分機關即高雄巿政府交通局檢附相
      關證據及應歸責人相關證明文件無疑。
  (三)另依我國相關公路法規規定，限定具有法人資格且符合特定
    條件者，始得經營營業大型車運輸事業，且就該等汽車運輸
    業者之經營方式，復設嚴格之規範，又依汽車運輸業管理規
    則第19條規定，汽車運輸業對於所屬車輛、駕駛人及僱用之
    從業人員應負管理責任，又汽車運輸業者既以利用營業用車
    輛經營運輸事業牟利，則不問汽車運輸業者與其所屬之各該
    駕駛人間實際所存者，係僱傭或靠行法律關係，汽車運輸業
    者均負有管理、監督之責任，乃屬當然。惟上開管理、監督
    責任，並非謂汽車運輸業者對於所有駕駛人違反行政法上義
    務之行為，均有代受處罰並代為清繳罰鍰之責任。以道路交
    通管理處罰條例為例，因立法者已就各種違規之性質，區分
    應處罰「駕駛人」或「汽車所有人」之不同規範。是以依道
    路交通管理處罰條例規定處罰汽車所有人者，汽車運輸業者
    固不得以其與駕駛人有「靠行」契約關係，僅為登記名義所
    有人為由，諉稱應由實際所有人受罰，惟於依法係對汽車駕
    駛人或汽車所有人擇一處罰時，汽車運輸業者仍非不得以違
    規行為可歸責於他人，且自己無可歸責事由而免於處罰，合
    先敘明。
  (四)又按前揭道路交通管理處罰條例第27條係規定，汽車行駛於
    應繳費之公路不依規定繳費，處罰汽車所有人「或」駕駛人
    。是以主管機關自應視具體個案情形，各該違規事由之發生
    究應歸責於駕駛人或汽車所有人，而擇一對所有人或駕駛人
    裁罰。經查：
    1.本件駕駛人乙○○所為行駛於應繳費之公路，經收費站未
      依規定繳費之違規，實際上係因前揭728-HA車輛通行於高
      速公路電子收費車道，而該車輛所裝設之「車內設備單元
      」餘額不足，致無法順利完成扣款，業如前述，而依遠通
      電收公司為與申請電子收費之人簽約而預擬之「電子收費
      服務」定型化契約第15條已載明：「乙方如有欠費情事，
      應依照『補繳通行費及作業處理費通知單』繳費截止日之
      期限及付款方式補繳通行費與作業處理費，惟若因系統因
      素致無法完成扣款交易者，不另收作業處理費；乙方若未
      於甲方規定之期限完成補繳者，甲方得依『電子收費作業
      管理要點』之規定，移送相關警察單位」等文字，又遠通
      電收公司製發之「補繳通行費及作業處理費」亦記載：「
      提醒您：請務必於繳款期限內繳付，若逾期未繳，將依道
      路交通管理處罰條例相關法令向國道公路警察局舉發，惟
      您仍須補繳通行費及衍生之作業處理費」之文字（此有遠
      通電收公司「電子收費服務」定型化契約1 份、補繳通行
      費及作業處理費通知單在卷可證，見本院96年度交聲字第
      1275號案卷第97頁），是以申請電子收費之人按契約本有
      繳納欠費之義務，故車輛如係經該申請人同意交由他人行
      駛，則申請人對因此衍生之欠費，本不得以其非實際駕駛
      人之情而免受處罰。
    2.惟本件情形，依遠通電收公司96年總發字第09600798號函
      附之電子收費服務申請書影本所示，該申請書「申請人」
      欄雖填載「億裕通運有限公司」名稱，惟在「申請人」及
      「法定代理人」簽章欄位內，均只有簽立「乙○○」之姓
      名，而無異議人之公司大小章或其法定代理人甲○○之簽
      章（見本院96年度交聲字第1235號案卷第20頁），是應認
      異議人陳稱本件728-HA號營業用大貨車乃駕駛人乙○○未
      經異議人同意，擅以異議人名義與遠通電收公司簽立「電
      子收費服務契約」一節，即非子虛；又駕駛人乙○○冒異
      議人之名義，與遠通電收公司簽立電子收費服務契約，惟
      其所提出之申請書既未蓋立異議人公司大小章，亦無異議
      人之法定代理人呂炳昆之簽章，是以雖遠通電收公司失查
      ，核准該份申請書並據此提供高速公路電子收費服務，惟
      因該申請書上並無異議人之授權外觀，是仍不能認為遠通
      電收公司與異議人之間之電子收費服務合約已有效成立，
      乃屬當然。從而，於本件情形，自不得以異議人已與遠通
      電收公司簽立電子收費服務合約，而認為未依約繳交通行
      費之欠費責任，當然應由異議人負責。
    3.再者，異議人於收到遠通電收公司寄發之催繳通知後，即
      將各該通知轉交乙○○並提醒乙○○繳費之事實，不僅為
      異議人陳明在卷，亦經證人乙○○於本院調查時證述屬實
      （見本院96年度交聲字第1275號案卷第92頁）。從而，異
      議人先前未與遠通電收公司簽立電子收費服務合約在先，
      於收受催繳通知而發現乙○○欠費之事實後，又已主動提
      醒乙○○繳納各該欠費，是即難認異議人就本件違規事實
      ，有何疏於管理、監督之過失可言，異議人主張本件違規
      事實，應歸責由實際駕駛人乙○○受罰，即屬有據。
  (五)綜上所述，異議人既已依法於到案期限前，向處罰機關告知
    應歸責之人並提出相關資料為證，又經核本件違規事實確應
    歸責於駕駛人乙○○，異議人則無可歸責事由，是則處罰機
    關即不得再對異議人裁決處罰。原處分機關竟仍以異議人有
    上開違規事實，對異議人裁處罰鍰，於法即有違誤，本件異
    議人聲明異議為有理由，自應由本院將原處分撤銷，改諭知
    異議人即億裕通運有限公司不罰。
五、據上論結，應依道路交通案件處理辦法第20條，裁定如主文
    。
中    華    民    國    97    年    4     月    17    日
                  交通法庭  法  官  陳思帆
以上正本證明與原本無異。
如不服本裁定，應於收受送達後5 日內向本院提出抗告狀。
中    華    民    國    97    年    4     月    17    日
                            書記官  王高山
附表：
┌─┬───────┬─────┬────┬────┬──────┬──────┐
│編│  裁決書字號  │違規時間  │原舉發通│違規地點│違規事實    │違反法條    │
│號├───────┤（民國）  │知單應到│        │            │            │
│  │   本院案號   │          │案日期  │        │            │            │
├─┼───────┼─────┼────┼────┼──────┼──────┤
│一│高市交裁字第裁│96年4 月25│96年10月│岡山收費│汽車行駛於應│道路交通管理│
│  │32－ZEP009743 │日下午8 時│6日前   │站北（第│繳費之公路不│處罰條例第27│
│  │號            │45分（繳費│        │2 車道）│依規定繳費  │條第1項     │
│  ├───────┤期限96年6 │        │        │            │            │
│  │96年度交聲字第│月10日）  │        │        │            │            │
│  │1275號        │          │        │        │            │            │
├─┼───────┼─────┼────┼────┼──────┼──────┤
│二│高市交裁字第裁│96年4 月26│96年10月│員林收費│汽車行駛於應│道路交通管理│
│  │32－ZCR006313 │日上午0 時│6日前   │站北（第│繳費之公路不│處罰條例第27│
│  │號            │3 分（繳費│        │2車道） │依規定繳費  │條第1項     │
│  ├───────┤期限96年6 │        │        │            │            │
│  │本院96年度交聲│月10日）  │        │        │            │            │
│  │字第1276號    │          │        │        │            │            │
├─┼───────┼─────┼────┼────┼──────┼──────┤
│三│高市交裁字第裁│96年4 月26│96年10月│造橋收費│汽車行駛於應│道路交通管理│
│  │32－ZBQ007790 │日上午10時│6日前   │站南（第│繳費之公路不│處罰條例第27│
│  │號            │45 分 （繳│        │13車道）│依規定繳費  │條第1項     │
│  ├───────┤費期限96年│        │        │            │            │
│  │本院96年度交聲│6 月10日）│        │        │            │            │
│  │字第1277號    │          │        │        │            │            │
├─┼───────┼─────┼────┼────┼──────┼──────┤
│四│高市交裁字第裁│96年4 月26│96年10月│后里收費│汽車行駛於應│道路交通管理│
│  │32－ZCQ007446 │日上午0 時│6日前   │站北（第│繳費之公路不│處罰條例第27│
│  │號            │40分（繳費│        │2 車道）│依規定繳費  │條第1項     │
│  ├───────┤期限96年6 │        │        │            │            │
│  │本院96年度交聲│月10日）  │        │        │            │            │
│  │字第1278號    │          │        │        │            │            │
├─┼───────┼─────┼────┼────┼──────┼──────┤
│五│高市交裁字第裁│96年4 月27│96年10月│新市收費│汽車行駛於應│道路交通管理│
│  │32－ZDR005813 │日下午2 時│6日前   │站南（第│繳費之公路不│處罰條例第27│
│  │號            │19分（繳費│        │13車道）│依規定繳費  │條第1項     │
│  ├───────┤期限96年6 │        │        │            │            │
│  │本院96年度交聲│月10日）  │        │        │            │            │
│  │字第1279號    │          │        │        │            │            │
├─┼───────┼─────┼────┼────┼──────┼──────┤
│六│高市交裁字第裁│96年4 月27│96年10月│新市收費│汽車行駛於應│道路交通管理│
│  │32－ZDR005811 │日上午0 時│6日前   │站南（第│繳費之公路不│處罰條例第27│
│  │號            │33分（繳費│        │13車道）│依規定繳費  │條第1項     │
│  ├───────┤期限96年6 │        │        │            │            │
│  │本院96年度交聲│月10日）  │        │        │            │            │
│  │字第1280號    │          │        │        │            │            │
├─┼───────┼─────┼────┼────┼──────┼──────┤
│七│高市交裁字第裁│96年4 月27│96年10月│新營收費│汽車行駛於應│道路交通管理│
│  │32－ZDQ005934 │日上午0 時│6日前   │站北（第│繳費之公路不│處罰條例第27│
│  │號            │56分（繳費│        │2 車道）│依規定繳費  │條第1項     │
│  ├───────┤期限96年6 │        │        │            │            │
│  │本院96年度交聲│月10日）  │        │        │            │            │
│  │字第1281號    │          │        │        │            │            │
├─┼───────┼─────┼────┼────┼──────┼──────┤
│八│高市交裁字第裁│96年4 月27│96年10月│新營收費│汽車行駛於應│道路交通管理│
│  │32－ZDQ005935 │日下午1 時│6日前   │站南（第│繳費之公路不│處罰條例第56│
│  │號            │55分（繳費│        │11車道）│依規定繳費  │條第2項     │
│  ├───────┤期限96年6 │        │        │            │            │
│  │本院96年度交聲│月10日）  │        │        │            │            │
│  │字第1282號    │          │        │        │            │            │
├─┼───────┼─────┼────┼────┼──────┼──────┤
│九│高市交裁字第裁│96年4 月24│96年10月│新營收費│汽車行駛於應│道路交通管理│
│  │32－ZDQ005932 │日下午1 時│6日前   │站南（第│繳費之公路不│處罰條例第27│
│  │號            │25分（繳費│        │11車道）│依規定繳費  │條第1項     │
│  ├───────┤期限96年6 │        │        │            │            │
│  │本院96年度交聲│月10日）  │        │        │            │            │
│  │字第1283號    │          │        │        │            │            │
├─┼───────┼─────┼────┼────┼──────┼──────┤
│十│高市交裁字第裁│96年4 月24│96年10月│岡山收費│汽車行駛於應│道路交通管理│
│  │32－ZEP009742 │日上午2 時│6日前   │站北（第│繳費之公路不│處罰條例第27│
│  │號            │52分（繳費│        │2車道） │依規定繳費  │條第1項     │
│  ├───────┤期限96年6 │        │        │            │            │
│  │本院96年度交聲│月10日）  │        │        │            │            │
│  │字第1284號    │          │        │        │            │            │
└─┴───────┴─────┴────┴────┴──────┴──────┘


司法院資訊處製作；財團法人民間司法改革基金會備份。
